【裁判字號】    89,訴,151
【裁判日期】    900330
【裁判案由】    水土保持法等
【裁判全文】
臺灣屏東地方法院刑事判決                          八十九年度訴字第一五一號
    公  訴  人  臺灣屏東地方法院檢察署檢察官
    被      告  乙○○
右列被告因違反水土保持法等案件，經檢察官提起公訴（八十八年度偵字第三八一○
號），本院判決如左：
     主  文
乙○○共同在山坡地內從事水土保持法第八條第一項第五款之開發、使用，未依水土
保持技術規範實施水土保持之處理與維護規定，致生水土流失，處有期徒刑陸月，如
易科罰金以參佰元折算壹日。
     事  實
一、緣乙○○與甲○○（通緝中）為配偶，二人於民國八十七年八月間，以其女兒柯
    伊芳（另經檢察官為不起訴處分確定）名義購買坐落於屏東縣滿州鄉○○段七二
    三號土地一筆，明知該地為山坡地，經核定公告為一般管制區林業用地，開挖整
    地應先擬具水土保持計畫，送請目的事業主管機關核定並監督實施，未經核准不
    得擅自經營使用之規定，竟基於開發建築用地之犯意連絡，向屏東縣政府申請植
    樹，再假植樹之名共同僱用不知情之工人整地，共同開挖土地，因於八十七年八
    月間經墾丁國家公園警察勘查現場，發現上情，內政部警政署營建署墾丁國家公
    園管理處（下稱墾管處）即以八十七年十一月九日八七營墾企字第九二八八號函
    促二人停止開挖土地，且通知屏東縣政府農業局查該地有無違反水土保持等情，
    並限二人於同年十一月三十日前回復原狀，又經內政部警政署國家公園警察隊分
    別就二人於八十七年十一月三日、八十八年五月十二日之開挖行為舉發及屏東縣
    政府八十八年八月十六日以八八屏府農保字第一四四一九八號函命其回復原狀、
    並繳清罰鍰，二人均置之不理，繼續開挖土地，共開挖一萬零一百四十四平方公
    尺土地，造成該山坡地砂石沖蝕流失、漫溢鄰近該山坡地之道路、並堵塞排水道
    、致使水道改向，影響行路安全及排水功能，使下坡處屏東縣滿州鄉長樂國小如
    遇大雨即可能遭土石流淹沒之公共危險。
二、案經內政部營建署墾丁國家公園管理處移送臺灣屏東地方法院檢察署檢察官偵查
    起訴。
    理  由
一、訊據被告乙○○固不否認於上開時地僱工開挖土地及經墾管處與屏東縣政府命限
    期回復原狀及舉發之事實，惟矢口否認有任何犯行，辯稱其業經屏東縣政府同意
    於上開土地植樹，故與被告甲○○僱工整地是為配合縣府植樹所為，並無其他違
    法犯行云云。然查：被告甲○○及乙○○二人在上開土地未經先擬具水土保持計
    劃報請核准即違法開挖山坡設道路及供建築用地之犯罪事實，業經墾管處八十八
    年五月二十一日八八營墾企字第三七四九號及屏東縣政府八十八年八月十六日八
    八屏府農保字第一四四一九八號函說明甚詳，並有照片六幀附卷為憑；而被告二
    人擅自開挖山坡地未作好坡面保護措施，造成該山坡地砂石沖蝕流失、漫溢鄰近
    該山坡地之道路、並堵塞排水道、以致水道改向，影響行路安全及排水功能，使
    下坡處屏東縣滿州鄉長樂國小如遇大雨即可能遭土石流湮沒之公共危險等情，業
    據證人即屏東縣政府農業局技士林瑟堯證述明確；另其所違法開挖山坡地，經臺
    灣屏東地方法院檢察署檢察官履勘現場並請恆春地政事務所測量結果，該地上原
    有林木已遭砍伐，無任何水土保持設施，河澗改道、違法開挖面積廣達一萬零一
    百四十四平方公尺，此有勘驗筆錄及恆春地政事務所土地複丈成果圖各一份在卷
    為憑；又屏東縣政府雖同意被告二人於上開土地植樹，惟因該處屬國家公園範圍
    內，且墾管處及屏東縣政府所同意之植樹程度亦規範僅就土地上之雜草及小雜木
    得鏟除，原有樹木並不得砍除，並未同意被告二人於該處開挖土地，此有內政墾
    管處八十七年九月八日八七營墾企字第六一三０號函及屏東縣政府八十七年十二
    月十一日八七屏府農林字第二一五七五五號函各一紙在卷為憑，果被告確為植樹
    ，又何必將土地大範圍開挖成可搭建小木屋之平坦地面，是認被告所為，顯非當
    初屏東縣政府所同意之「植樹」範圍及所整之地係供植樹用；再者，被告屢經屏
    東縣政府、墾管處告發、通知，除初期配合外，其餘均置之不理，至臺灣屏東地
    方法院檢察署檢察官通知欲前往勘驗時，始於平台一側及山坡道路一旁有新植樹
    木，己據勘驗筆錄載明，足認被告與其夫甲○○二人明知其所為均不容於法紀，
    是其辯稱為植樹領取補助款云云，顯係卸責之詞，事證明確，被告犯行可資認定
    。
二、按水土保持法第三十二條第一項規定「在公有或私人山坡地或國、公有林區或他
    人私有林區內未經同意擅自墾殖、占用或從事第八條第一項第二款至第五款之開
    發、經營或使用，致生水土流失或毀損水土保持之處理與維護措施者，處六月以
    上五年以下有期徒刑，得併科新台幣六十萬元以下罰金」，其中未經同意擅自墾
    殖、占用部分，係對無使用權人所設處罰規定（八十七年台上字一六一一號判決
    酌參）。又該條之規定雖重在山坡地或林區之水土保持，但亦含有竊佔罪之性質
    ，以未經土地所有權人同意，擅自墾殖、占用或開發、經營、使用為必要，如係
    土地所有權人本人或經土地所有權人之同意而墾殖、開發、經營、使用者，縱違
    反規定，未依水土保持技術規範實施水土保持與維護或未先擬妥水土保持計畫，
    送請主管機關核定或未依核定計畫實施者，乃屬違反同法第三十三條第一項規定
    ，僅能處以罰鍰，不得援引第三十二條第一項予以處罰（八十七年台上字第七○
    二號酌參）。
三、被告乙○○與其夫甲○○未依水土保持技術規範實施水土保持之處理與維護，亦
    未擬具水土保持計畫，即開挖以其女柯伊芳之名所有之山坡地以拓寬道路，整理
    成可供建築之平台，造成該山坡地砂石沖蝕流失、漫溢鄰近該山坡地之道路、並
    堵塞排水道、以致水道改向，影響行路安全及排水功能，使下坡處屏東縣滿州鄉
    長樂國小如遇大雨即可能遭土石流淹沒之公共危險。核其所為，係犯水土保持法
    第三十三條第三項及山坡地保育利用條例第三十五條第三項之罪。公訴人認被告
    係犯同法第三十二條第一項之罪，尚有未洽，惟其基本事實同一，本院自應予審
    理，並變更起訴法條；又公訴人認被告多次開挖土地，方法相同，時間緊接，顯
    係基於概括犯意，為連續犯云云。按被告僱工開挖該地，係一開始施工，即不間
    斷持續為之，應認係接續行為，尚難認屬連續犯，附此敘明。被告與其夫甲○○
    間就上開犯行有犯意之聯絡，行為之分擔，均為共同正犯。又其僱用不知情之不
    詳姓名工人在現場整地，為間接正犯。再被告所犯前開二罪係法規競合關係，應
    從一情節較重之違反水土保持法罪處斷。茲審酌被告為圖私利，造成地表破壞，
    及開挖山坡地之面積、開挖土地下方尚有水道、國小，有發生危險事故之虞等，
    及犯後仍飾詞辯解，尚無悔意等一切情狀，量處如主文所示之刑，用資懲儆。又
    刑法第四十一條第一項業於九十年一月十日修正公布，同年月十二日生效，其修
    正後規定為：「犯最重本刑為五年以下有期徒刑之刑之罪，而受六個月以下有期
    徒刑或拘役之宣告者，因身體、教育、職業、家庭之關係或其他正當事由，執行
    顯有困難者，得以一元以上三元以下折算一日，易科罰金。但確因不執行所宣告
    之刑，難收矯正之效，或難以維持法秩序者，不在此限。」比較新舊法之規定，
    新法較修正前之舊法為廣，以變更後之新法對被告有利，依刑法第二條第一項前
    段規定，本件自應適用裁判時之法律，爰併為易科罰金折算標準之諭知。
三、另被告甲○○部分，俟通緝到案再行審判。
據上論斷，應依刑事訴訟法第二百九十九條第一項前段、第三百條，水土保持法第三
十三條第三項、刑法第十一條前段、第二十八條、第二條第一項前段、第四十一條第
一項前段，罰金罰鍰提高標準條例第二條，判決如主文。
中      華      民      國      九十      年      三    月    三十      日
                                      臺灣屏東地方法院刑事第一庭
                                          法  官    夏金郎
右正本證明與原本無異。
對於本判決如有不服應於收受送達後十日內向本院提出上訴書狀上訴於台灣高等法院
高雄分院並按他造當事人之人數附具繕本。
                                          書記官   謝博興
中      華      民      國      九十      年      三    月  三十      日
附錄本判決論罪科刑法條：
水土保持法第三十三條：
有下列情形之一者，處新台幣六萬元以上三十萬元以下罰鍰：
  一  違反第八條第一項規定未依水土保持技術規範實施水土保持之處理與維護，或
      違反第二十二條第一項，未在規定期限內改正或實施仍不合水土保持技術規範
      者。
  二  違反第十二條至第十四條規定之一，未先擬具水土保持計畫或未依核定計畫實
      施水土保持之處理與維護者，或違反第二十三條規定，未在規定期限內改正或
      實施仍不合水土保持技術規範者。
前項各款情形之一，經繼續限期改正而不改正者或實施仍不合水土保持技術規範者，
按次分別處罰，至改正為止，並令其停工，得沒入其設施及所使用之機具，強制拆除
及清除其工作物，所需費用，由經營人、使用人或所有人負擔。
第一項第二款情形，致生水土流失或毀損水土保持之處理與維護設施者，處六月以上
五年以下有期徒刑，得併科新台幣六十萬元以下罰金；因而致人於死者，處三年以上
十年以下有期徒刑，得併科新台幣八十萬元以下罰金；致重傷者，處一年以上七年以
下有期徒刑，得併科新台幣六十萬元以下罰金。


司法院資訊處製作；財團法人民間司法改革基金會備份。
